臺灣臺北地方法院民事判決
109年度訴字第5745號
原      告  徐雲帆  



訴訟代理人  吳宜財律師
複代理人    謝玉山律師
被      告  黎煥崧  
訴訟代理人  顏光嵐律師
複代理人    林達傑律師
上列當事人間損害賠償事件，本院於民國111年11月2日言詞辯論
終結，判決如下：
    主  文
被告應給付原告新臺幣伍佰柒拾玖萬柒仟柒佰玖拾肆元，及自民
國一百零九年六月三十日起至清償日止，按週年利率百分之五計
算之利息。
訴訟費用由被告負擔。
本判決於原告以新臺幣壹佰玖拾參萬參仟元為被告預供擔保後，
得假執行。但被告如以新臺幣伍佰柒拾玖萬柒仟柒佰玖拾肆元為
原告供擔保，得免於假執行。
    事實及理由
壹、程序方面
    按訴狀送達後，原告不得將原訴變更或追加他訴，但擴張或
    減縮應受判決事項之聲明者，不在此限，民事訴訟法第255
    條第1項第3款定有明文。查本件原告起訴時聲明第一項為被
    告應給付原告新臺幣（下同）165萬元，及自起訴狀繕本送
    達日起至清償止，按年息5％計算之利息（見本院卷一第11頁
    ）；嗣原告於111年2月23日變更請求金額為605萬6,514元（
    見本院卷二第79頁）；再於111年11月2日變更聲明如後述（
    見本院卷二第149、153頁），原告上開變更核屬擴張、縮減
    應受判決事項之聲明，揆諸前開規定，並無不合，應予准許
    。
貳、實體方面
一、原告主張：被告前因需款孔急而與原告議定將門牌號碼臺北
    市○○區○○路0段000號6樓之8房屋及坐落土地(下合稱系爭房
    地)，以買賣形式移轉登記至被告名下，供其向銀行貸款，
    被告於清償貸款後再移轉系爭房地所有權登記與原告，兩造
    遂於96年1月16日訂立價金530萬元之不動產買賣契約（下稱
    系爭買賣契約），並於96年1月26日將系爭房地登記至被告
    名下，被告即以系爭房地向訴外人合作金庫商業銀行股份有
    限公司（下稱合作金庫）申辦貸款，由合作金庫代償原告就
    系爭房地原有之台新國際商業銀行（下稱台新銀行）貸款26
    5萬9,806元，並由被告受領其餘貸款。然被告於97年10月間
    將貸款清償完畢後，未依約將系爭房地返還原告，反於97年
    11月間於未告知原告情形下，擅將系爭房地贈與其家人即訴
    外人黎春枝（下以姓名稱），被告與黎春枝再於100年12月
    間將系爭房地轉售不知情之訴外人陳瓊妙（下以姓名稱）。
    原告於知悉上情後，於104年2月22日以通訊軟體請求被告給
    付與系爭房地等值之房地或現金，經被告承諾，惟被告於陸
    續給付原告300萬元後即拒絕給付。被告本應依約返還系爭
    房地與原告，然因可歸責於被告事由而致給付不能，被告即
    應依民法第226條第1項規定賠償原告，又系爭房地於原告請
    求時即104年2月22日之價值為1,145萬7,600元，於扣除被告
    代償原告債務265萬9,806元及嗣後賠償金額300萬元後，被
    告尚需賠償原告579萬7,794元。爰依照民法第226條第1項規
    定及兩造間經由通訊軟體於104年2月22日達成之合意，提起
    本件訴訟，並請求法院擇一為原告有利之判決等語。並聲明
    ：⑴被告應給付原告579萬7,794元，及自起訴狀繕本送達翌
    日起至清償日止，按年息百分之5計算之利息。⑵願供擔保，
    請准宣告假執行。
二、被告則以：系爭房地客觀上仍存在而未滅失，與民法第226
    條第1項給付不能要件不符，原告主張自屬無據。且兩造於9
    6年1月16日簽訂系爭買賣契約，以總價530萬元將系爭房地
    出售被告並移轉登記，被告於96年1月30日代償原告債務265
    萬9,806元，再分別於96年2月27日匯款50萬元、6月21日匯
    款55萬元、7月19日匯款58萬元與原告，可知兩造間確實有
    買賣系爭房地乙節，被告已為原告清償積欠台新銀行貸款26
    5萬9,806元及支付300萬元與原告，兩者總和已超過買賣契
    約價金530萬元。再者，被告於104年2月22日對話並未同意
    以1,400萬元計算系爭房地之價值。退步言（假設語氣），
    縱使原告所主張之隱藏行為存在，應以系爭房地出售與陳瓊
    妙之100年12月23日或被告清償完合作金庫貸款之97年10月7
    日為計算損害之時點，且原告受領被告代償之265萬9,806元
    及被告所支付之300萬元，即屬不當得利，被告得依不當得
    利規定請求原告返還，併就原告所為請求主張抵銷等語，資
    為抗辯。並聲明：⑴原告之訴駁回。⑵願供擔保，請准宣告免
    為假執行。
三、兩造不爭執之事項：
　㈠兩造於96年1月16日就系爭房地簽訂系爭買賣契約，約定買賣
    價款為530萬元，有系爭買賣契約在卷可參（見本院卷一第4
    5至51頁）。
　㈡系爭房地於96年1月26日以買賣為登記原因，由原告名下移轉
    登記於被告名下，再於97年11月26日以贈與為登記原因，移
    轉登記於黎春枝名下，再於100年12月23日以買賣為登記原
    因，移轉登記於陳瓊妙名下，有系爭房地之異動索引表在卷
    可查（見本院卷一第347至351頁）。
　㈡原告原積欠台新銀行之貸款，於96年1月30日由被告代原告清
    償265萬9,806元，有台新銀行繳息還本繳費收據影本附卷可
    參（見本院卷一第185頁）。
　㈢被告於104年2月22日至106年2月24日期間，曾給付原告共計3
    00萬元，為兩造所不爭。
四、得心證之理由：
    本件原告主張兩造於96年間合意被告須於清償其以系爭房地
    為擔保之借款後，移轉系爭房地所有權與原告，詎被告向合
    作金庫清償借款後，竟將系爭房地所有權移轉登記與黎春枝
    ，再由黎春枝移轉登記與陳瓊妙而給付不能，被告應賠償損
    害，為被告所否認，並以前詞置辯，故本件爭點：㈠兩造是
    否合意被告須於清償其以系爭房地為擔保之借款後，移轉系
    爭房地所有權與原告？㈡原告請求被告為損害賠償，是否有
    理由？數額為何？茲分敘如下：
　㈠兩造是否合意被告須於清償其以系爭房地為擔保之借款後，
    移轉系爭房地所有權與原告？
　　⒈查兩造於96年1月16日就系爭房地簽訂系爭買賣契約，約定
      買賣價款為530萬元，有系爭買賣契約在卷可參（見本院
      卷一第45至51頁），而被告於96年1月30日代原告清償265
      萬9,806元，有台新銀行繳息還本繳費收據影本附卷可參
      （見本院卷一第185頁），惟被告並未提出其餘買賣價金
      之給付證據，故被告迄今尚未如數給付系爭買賣契約價金
      。
　　⒉次查，原告於104年2月22日傳訊：「當初我把八德路的阿
      曼過戶給你，是因為要讓你匯200萬現金回美國，結果後
      來你不但沒把房子還給我，你媽把房子賣了也沒給我一毛
      錢，我們交往期間我對你如何你應該知道，我希望如果你
      還有良心，請還一間阿曼房子給我或是等值的現金！我對
      你真的沒什麼要求，唯一你欠我的請還給我」，被告則回
      覆：「好 請給我一些時間」，有通訊內容截圖在卷可參
      （見本院卷一第387頁），由上開截圖內容可見被告見原
      告傳訊：「你不但沒把房子還給我」後，並未有任何詢問
      或否認，反逕自回覆：「好」，可見兩造過往應有就系爭
      房地所有權回復登記與原告一事存有協議。又被告雖否認
      原告移轉系爭房地所有權係為讓被告得以房地為擔保而借
      款，然參照原告提出之前開通訊內容截圖，可知被告於接
      獲原告傳訊「當初我把八德路的阿曼過戶給你，是因為要
      讓你匯200萬現金回美國」後，逕自回覆：「好，沒問題
      」，可知原告所為主張，並非無據。又參酌原告移轉系爭
      房地所有權係為使被告得以有一定擔保而順利貸得款項，
      兩造更有之後將系爭房地所有權回復與原告之約定，故兩
      造當時應係認知須於被告除去系爭房地設定負擔後，始進
      行回復系爭房地所有權與原告之作為。　
　　⒊是以，參酌被告未全數給付買賣價金之情況及兩造於104年
      2月22日通訊內容截圖，應可認原告主張兩造約定被告須
      於清償其以系爭房地為擔保之借款後，移轉系爭房地所有
      權與原告一事為可採。
　㈡原告請求被告為損害賠償，是否有理由？數額為何？　
　　⒈按民法第226條第1項規定：「因可歸責於債務人之事由，
      致給付不能者，債權人得請求賠償損害。」，查被告以系
      爭房地為擔保向合作金庫貸得之款項於97年10月15日清償
      完畢，有系爭房地異動索引表在卷可參（見本院卷一第29
      8頁），又系爭房地於97年11月26日以贈與為登記原因，
      由被告名下移轉登記於黎春枝名下，再於100年12月23日
      以買賣為登記原因，移轉登記於陳瓊妙名下，有系爭房地
      之異動索引表在卷可查（見本院卷一第298至299頁）。而
      被告亦未否認係其以贈與為原因而移轉系爭房地所有權與
      黎春枝，故被告已無法將系爭房地所有權移轉登記與原告
      。然被告既與原告合意於清償被告以系爭房地為擔保之貸
      款後移轉所有權登記與原告，卻於清償貸款後擅自將系爭
      房地所有權移轉與黎春枝，以致無法履行移轉系爭房地所
      有權與原告之義務，自係因可歸責被告之事由，致給付不
      能，原告自得向被告請求損害賠償。
　　⒉次按民法第226條第1項規定債務人因嗣後不能所負之損害
      賠償責任，係採取完全賠償之原則，且屬「履行利益」之
      損害賠償責任，該損害賠償之目的在於填補債權人因而所
      生之損害，其應回復者並非「原有狀態」，而係「應有狀
      態」，應將損害事故發生後之變動狀況考慮在內。故給付
      標的物之價格當以債務人應為給付之時為準，債權人請求
      賠償時，債務人即有給付之義務，算定標的物價格時，應
      以起訴時之市價為準；債權人於起訴前已曾為請求者，以
      請求時之市價為準，此觀同法第213條第1項及第216 條規
      定自明（最高法院110年度台上字第405號判決意旨可參）
      。查原告於104年2月22日即向被告為請求，有前開截圖內
      容存卷可查（見本院卷一第81頁），而系爭房地於104年2
      月22日之價值為1,145萬7,600元，有文山不動產估價師事
      務所就系爭房地所為之不動產估價報告書可佐（報告書隨
      卷綁附），被告對此鑑定價格亦無意見（見本院卷二第13
      7頁），又被告於104年2月22日至106年2月24日期間業已
      給付原告300萬元，並曾清償原告對台新銀行所負債務265
      萬9,806元，均為兩造所不爭，被告更就該兩筆數額為抵
      銷抗辯，原告遂自行扣除該兩筆金額後，於本件請求被告
      給付579萬7,794元（計算式：1,145萬7,600元－300萬元－2
      65萬9,806元＝579萬7,794元），參照前開說明，原告請求
      被告給付上開數額，自有理由。
五、末按給付無確定期限者，債務人於債權人得請求給付時，經
    其催告而未為給付，自受催告時起，負遲延責任。其經債權
    人起訴而送達訴狀，或依督促程序送達支付命令，或為其他
    相類之行為者，與催告有同一之效力；遲延之債務，以支付
    金錢為標的者，債權人得請求依法定利率計算之遲延利息；
    應付利息之債務，其利率未經約定，亦無法律可據者，週年
    利率為5％，民法第229條第2項、第233條第1項前段及第203
    條分別定有明文。經查，本件原告因給付不能而請求損害賠
    償並無確定期限，又係以支付金錢為標的，則依前揭法律規
    定，原告請求自起訴狀繕本送達被告之翌日即109年6月30日
    起（見本院卷一第109頁）至清償日止，按週年利率5％計算
    之利息，亦屬有據，應予准許。　　　
六、綜上所述，兩造約定被告應於清償其以系爭房地設定負擔所
    為之借款後，移轉系爭房地所有權與原告，惟被告於清償上
    開借款後，卻擅自將系爭房地所有權移轉登記與黎春枝，再
    由黎春枝移轉登記與陳瓊妙，屬可歸責於被告而給付不能，
    原告並於104年2月22日向被告請求履行未果，故原告依民法
    第226條第1項規定請求被告給付579萬7,794元，及自109年6
    月30日起至清償日止，按週年利率5％計算之利息，自有理由
    ，應予准許。
七、本件兩造均陳明供擔保請准宣告假執行或免為假執行，於法
    並無不合，爰分別酌定相當金額准許之。
八、本件事證已臻明確，兩造其餘之攻擊或防禦方法及所用之證
    據，經本院斟酌後，認為均不足以影響本判決之結果，爰不
    逐一論列，附此敘明。
九、訴訟費用負擔之依據：依民事訴訟法第78條。　
中　　華　　民　　國　　111 　年　　11　　月　　25　　日
                  民事第五庭    法　官　何若薇
以上正本係照原本作成。
如對本判決上訴，須於判決送達後20日內向本院提出上訴狀。如
委任律師提起上訴者，應一併繳納上訴審裁判費。           
中　　華　　民　　國　　111 　年　　11　　月　　25 　日 
                                書記官  林俐如